臺灣高等法院刑事判決
110年度上易字第472號
上  訴  人  臺灣基隆地方檢察署檢察官
被      告  連碧河




上列上訴人因被告違反毒品危害防制條例案件，不服臺灣基隆地
方法院109年度易字第556號，中華民國109年12月31日第一審判
決（起訴案號：臺灣基隆地方檢察署109年度撤緩毒偵字第177號
），提起上訴，本院判決如下：
    主  文
上訴駁回。
    理  由
一、公訴意旨略以：連碧河基於施用第二級毒品之犯意，於民國
    108年11月12日下午7、8時許，在新北市○○區○○街00號之住
    處房間，以將第二級毒品甲基安非他命置入玻璃球燒烤吸食
    煙霧之方式，施用甲基安非他命1次。嗣於翌日經警持搜索
    票執行搜索，並經其同意採其尿液送驗，結果呈安非他命、
    甲基安非他命陽性反應而查獲。因認其涉犯毒品危害防制條
    例第10條第2項之施用第二級毒品罪嫌等語。
二、按起訴之程序違背規定者，應諭知不受理之判決，並得不經
    言詞辯論為之，刑事訴訟法第303條第1款、第307條分別定
    有明文，且依同法第364條規定，於第二審之審判準用之。
    又此所稱之起訴程序違背規定，係指檢察官提起公訴之訴訟
    行為於程序上有違法律之規定而言。而提起公訴之訴訟行為
    是否於程序上有違法律規定，原則上固以起訴時所存在之事
    項及法律規定為判斷，惟檢察官起訴後始發生之情事變更事
    由，致法院不能為審體審理及判決亦屬「起訴之程序違背規
    定」（最高法院109年度台上字第3826號判決意旨參照）。
    再按第367條之判決及對於原審諭知管轄錯誤、免訴或不受
    理之判決上訴時，第二審法院認其為無理由而駁回上訴，或
    認為有理由而發回該案件之判決，得不經言詞辯論為之，刑
    事訴訟法第372條定有明文。
三、另按109年1月15日修正公布、同年7月15日施行之毒品條例
    第20條第3項及第23條第2項，雖僅將原條文之再犯期間由「
    5年」改為「3年」，惟鑑於採取傳統刑事機構式處遇，將施
    用毒品者當作「犯人」處理，其施用人數及再犯率仍高，將
    施用毒品者監禁於監獄內，僅能短期間防止其接觸毒品，因
    慣用毒品產生之「心癮」根本無法根除，並慮及毒品條例施
    行多年累積之戒毒經驗及實效，暨逐步擴充之醫療、戒癮機
    構、專業人力、社區支援系統等資源，尤以本次毒品條例第
    24條修正，擴大檢察官對施用毒品者附條件緩起訴處分之範
    圍，使其能視個案具體情形給予適當多元社區處遇。準此，
    本次修正後對於施用毒品者之思維，自應與時俱進，擺脫以
    往側重於「犯人」身分之處罰，著重其為「病患」之特質，
    並以「治療」疾病為出發點，重新評價前揭所謂「3年後再
    犯」之意義。亦即，基於憲法保障人民之生存權，及根據每
    個國民生存照顧需要提供基本給付之理念，為協助施用毒品
    者戒除毒癮復歸社會，對於經監獄監禁處遇後仍再犯之施用
    毒品者，更應恢復以機構內、外之治療協助其戒除毒癮。此
    即本次修正毒品條例第20條第3項關於施用毒品者所謂「3年
    後再犯」係何所指之立法真諦。換言之，除檢察官優先適用
    毒品條例第24條命附條件緩起訴處分處遇（不論幾犯，亦無
    年限）外，對於施用毒品初犯者，即應適用第20條第1項、
    第2項為機構內之觀察、勒戒或強制戒治；若於上開機構內
    處遇執行完畢釋放後，「3年內再犯」者，依第23條第2項規
    定，應依法追訴；倘於「3年後再犯」，自應再回歸到傳統
    醫療體系機構內重為觀察、勒戒或強制戒治之治療。綜上，
    現行毒品條例既認施用毒品者具有「病患性犯人」特
    質，強調「治療勝於處罰」、「醫療先於司法」，對於第20
    條第3項及第23條第2項所謂「3年後（內）再犯」，自應跳
    脫以往窠臼，以「3年」為期，建立「定期治療」之模式。
    準此，第20條第3項規定中所謂「3年後再犯」，只要本次再
    犯（不論修正施行前、後）距最近1次觀察、勒戒或強制戒
    治執行完畢釋放，已逾3年者，即該當之，不因其間有無犯
    第10條之罪經起訴、判刑或執行而受影響（最高法院109年
    度台上大字第3826號裁定意旨參照）。另最高法院109年度
    台上大字第3536號裁定意旨揭示之多數說見解，認被告在「
    戒癮治療」完成前，難謂得與觀察、勒戒等處遇「已執行完
    畢」等同視之，「附命緩起訴」因已撤銷，被告之「戒癮治
    療」並未完成，自與觀察、勒戒等處遇執行完畢有別；且
　　基於平等原則，仍應與「未曾受觀察、勒戒處分」者為相同
    處理，而無從逕予追訴處罰，仍應適用修正後毒品條例第20
    條第1項規定辦理。
四、經查：
　㈠被告連碧河前因施用毒品案件，經原審法院以89年度毒聲字
    第1020號裁定送觀察、勒戒後，因認無繼續施用毒品傾向，
    於89年7月間執行完畢釋放出所，並由臺灣基隆地方檢察署
    檢察官以89年度毒偵字第1186號案件為不起訴處分確定；再
    因施用毒品案件，經原審法院以90年度毒聲字第635號裁定
    送觀察、勒戒後，由檢察官移送臺灣桃園地方檢察署偵處，
    因認有繼續施用毒品傾向，經臺灣桃園地方法院以90年度毒
    聲字第4090號令入戒治處所施以強制戒治1年，並經原審法
    院以91年度毒聲字第503號裁定停止戒治所於戒治期間付保
    護管束，而於91年3月28日出監，刑事部分則經同法院以91
    年度逃簡字第568號判決判處有期徒刑4月確定。被告其後雖
    有再因施用毒品案件，多次經法院判處罪刑確定且執行完畢
    之紀錄，但迄今均無再受觀察、勒戒或強制戒治之情形，有
    本院被告前案紀錄表存卷可考。
　㈡嗣被告於本案108年11月12日之施用毒品犯行，距被告最近一
    次強制戒治執行完畢之日，已逾3年，核屬毒品危害防制條
    例第20條第3項所規定之「3年後再犯」。準此，本件應依修
    正後之毒品危害防制條例第20條第3項、現行同條例第24條
    等規定，由檢察官基於一次性之整體規劃而重啟處遇程序，
    視被告個案情形，是否適合「觀察、勒戒或強制戒治」或給
    予「附命完成戒癮治療緩起訴處分」之機會，非得由檢察官
    逕予起訴。本案檢察官提起公訴，自有起訴程序違背規定之
    情事。
五、駁回上訴之理由：　 
  ㈠檢察官上訴意旨略以：被告本案施用毒品犯行，經檢察官以1
    09年度毒偵字第149號為附命完成戒癮治療之緩起訴處分確
    定，且乃因故意再犯毒品案件，而撤銷該緩起訴處分，依實
    務見解，被告事實上已接受等同「觀察、勒戒」之處遇，檢
    察官應依法追訴，原判決實有判決違背法令之違誤等語。
  ㈡惟查：被告雖因本案施用毒品犯行，經臺灣基隆地方檢察署
    檢察官以109年度毒偵字第149號為附命完成戒癮治療之緩起
    訴處分，該緩起訴處分於109年5月15日確定，但尚未開始戒
    癮治療期程，被告即因於緩起訴前之107年12月23日，故意
    犯販賣第二級毒品案件，經法院判處罪刑確定，由檢察官於
    109年8月10日以109年度撤緩字第106號撤銷該緩起訴處分等
    情，有本案被告前案紀錄表、上開檢察官緩起訴處分書、撤
    銷緩起訴處分書、刑案系統觀護終結原因表等在卷可查，並
    經本院核閱全卷資料無誤。故被告並未完成戒癮治療期程，
    揆諸前揭說明，即未完成視同觀察、勒戒之戒癮治療，自難
    等同曾受「觀察、勒戒或強制戒治」執行完畢視之。準此，
    被告距被告最近一次強制戒治執行完畢之日，已逾3年；又
    經本院綜合審酌本件被告施用毒品之情形、素行、家庭等生
    活狀況，為整體判斷後，認逕予裁定觀察、勒戒，對被告顯
    屬不利、有失公平，自應由檢察官重啟處遇程序，針對本件
    個案再行具體審酌，聲請法院裁定觀察、勒戒或為附命完成
    戒癮治療之緩起訴處分，抑或為其他適法處理。原審判決以
    檢察官之本案起訴程序違背規定，乃依刑事訴訟法第303條
    第1款、第307條等規定，逕為不受理判決，經核並無違誤，
    檢察官仍執前詞指摘原判決為不當，為無理由，爰不經言詞
    辯論，逕予駁回其上訴。
六、據上論斷，應依刑事訴訟法第368條、第372條，判決如主文
    。　  
中　　華　　民　　國　　110 　年　　3 　　月　　4 　　日
                  刑事第十一庭  審判長法　官  周煙平
                                      法　官  吳炳桂
                                      法　官  陳俞伶
以上正本證明與原本無異。
不得上訴。
                                      書記官  朱家麒
中　　華　　民　　國　　110 　年　　3 　　月　　8 　　日